臺灣橋頭地方法院民事判決　　　　　　110年度橋簡字第847號

原　　　告　孫美君　

被　　　告　刁聖鵬　
上列當事人間請求損害賠償事件，本院於民國111 年2 月9 日言
詞辯論終結，判決如下：
    主  文
原告之訴及假執行之聲請均駁回。
訴訟費用由原告負擔。
    事實及理由
一、原告主張：被告於民國109 年3 月26日晚上8 時許，駕駛車
    牌號碼0000-00 號汽車，在高雄市楠梓區大學26街218 巷馬
    路上停車卻故意撞倒原告之腳踏車，經原告發現，提醒被告
    有撞到車子，被告卻反拿出手機錄音，更站在該處馬路上惡
    言相向，辱罵原告「你是孬種」、「出去被車撞死」、「一
    天到晚跟人吵架」、「到處碰到誰就跟人直接吵架，你是有
    什麼問題嗎」（下稱系爭言論）等詞，而侵害原告之名譽及
    社會評價，更使原告精神上受有相當之痛苦。此外，被告先
    前涉嫌公然侮辱原告，經本院以110 年度簡上字第70號刑事
    案件審理（註：該案一審為本院109 年度簡字第2624號刑事
    判決，認被告以王八蛋一詞辱罵原告，犯公然侮辱罪，並判
    處罰金新臺幣【下同】6,000 元在案，下就一、二審合稱系
    爭刑事案件），但被告於系爭刑事案件110 年5 月11日進行
    審判程序時，竟在公開場合指名道姓以「孫美君是惡霸」一
    詞辱罵原告，貶抑原告之名譽及社會評價。為此，依民法第
    184 條第1 項前段、第195 條第1 項規定提起本訴，請求被
    告就其前列侵害原告名譽之行為，賠償原告精神慰撫金30萬
    元等語，聲明：被告應給付原告30萬元，及自起訴狀繕本送
    達翌日起至清償日止，按週年利率5 ％計算之利息；願供擔
    保，請准宣告假執行。
二、被告則以：伊只是勸原告以和為貴，且雙方對話都是有前因
    後果，原告只擷取部分，但不能斷章取義來評價，因為從兩
    造對話可以得知，伊只是要求原告講過的話要承認，因為原
    告確實有罵被告刁民、絕子絕孫，伊才會講系爭言論，伊認
    為這樣不構成侮辱，因為應該全部的話一起判斷。另伊在本
    院110 年5 月11日開庭時，係講原告是路霸而非惡霸，因為
    原告是占用公用道路，報警三次都無法處理等詞置辯。聲明
    ：原告之訴駁回。
三、本院得心證之理由：
■怴B按因故意或過失，不法侵害他人之權利者，負損害賠償責任
    ；不法侵害他人之身體、健康、名譽、自由、信用、隱私、
    貞操，或不法侵害其他人格法益而情節重大者，被害人雖非
    財產上之損害，亦得請求賠償相當之金額，民法第184 條第
    1 項前段、第195 條第1 項前段定有明文。而所謂「名譽」
    ，乃指社會對於個人客觀上之評價，即「客觀名譽」而言；
    名譽有無受損害，應以社會上對個人之客觀評價是否貶損，
    作為判斷依據。至於被害人主觀上對於自身內在價值之感受
    ，即「名譽感情」或「名譽感」，應非名譽權是否受侵害之
    判斷標準。因此，侵害名譽權而應負侵權行為損害賠償責任
    者，須以行為人意圖散布於眾，故意或過失詆譭他人名譽為
    必要，蓋如此始有使他人之名譽在社會評價受到貶損之虞（
    最高法院99年度台上字第1664號判決意旨參照）。
■芊B次按言論自由為人民之基本權利，國家自應給予最大限度之
    維護，俾其實現自我、維護人性尊嚴、溝通意見、追求真理
    及監督各種政治或社會活動之功能得以發揮。又名譽權旨在
    維護個人主體性及人格之完整性，為實現人性尊嚴所必要，
    言論自由與名譽權之重要性，二者固難分軒輊，但在法的實
    現過程中，當應力求二者之平衡保障。另基於憲法保障言論
    自由之意旨，以及文詞解讀可能被曲解之風險性，凡涉及言
    論內容、表達等可能構成妨害名譽之情事者，在語意闡釋及
    斷句過程中，不應以斷章取義之微觀方式來解讀或評價，否
    則極易造成「寒蟬效應」，甚至羅織入罪的「文字獄」，此
    顯非現代民主法治所樂見。是以，在具體個案中應如何審查
    、檢視言論或行為是否構成侵害名譽權之要件，中立法院當
    以宏觀角度來就全文論點觀察分析，諸如藉由言談之時間、
    場所、與對談人間關係、對話語句口吻、對話反應、所造成
    被害人法益侵害之輕重等因素予以綜合判斷，且在一對一之
    談話中，亦應賦予個人較大之對話空間，不宜拘泥於片斷文
    句，進而避免行為人僅因隻言片語之不當，即輕易流於言論
    懲罰或賠償之範疇，背離民主社會之本質。
■吽B經查，原告主張被告於109 年3 月26日晚上8 時許，在高雄
    市楠梓區大學26街218 巷馬路上，有對原告表述系爭言論此
    客觀情事，已提出錄音檔案暨譯文1 份為佐（見本院卷第45
    至53頁、第61頁），且經本院勘驗事發當時之錄音、錄影檔
    案確認無訛（見本院卷第105 頁），復被告對其有表述系爭
    言論此節，亦未否認（見本院卷第106 頁），是此部分之事
    實，固堪審認。惟通觀系爭言論對話之完整經過即上述錄音
    、錄影之譯文內容，可知兩造係先就停車問題發生爭執，且
    被告認為原告亦有出言辱罵被告之情事，方與原告爭論不休
    ，並以系爭言論應對等情明灼（見本院卷第45至53頁）；且
    被告被告表述系爭言論時，原告即以：「你把自己管好就行
    」、「你到處跟人家去吵架阿」等詞回應，而使兩造處於你
    一言我一語之爭吵情況中，同經本院審閱上述錄音、錄影之
    譯文內容確認無訛（見本院卷第49頁）。則按兩造對話之情
    境、語句口吻、反應等因素判斷，應足徵被告僅係透過系爭
    言論表達其認知原告有罵人卻不敢承認之不滿意見與主觀評
    論，而非意圖散布於眾，藉系爭言論以貶抑原告在社會上之
    客觀評價此情甚明。再者，吾人本不可能永遠以和善、肯定
    、鼓勵、讚美之方式與他人相處，遇有衝突之際，藉由尖銳
    言行予以表達意見，事所常有，且言論中之事實陳述與意見
    表達在概念上本屬流動，而難期涇渭分明。是以，被告表述
    系爭言論時，兩造處於爭執不休之對話情境，既如前述，則
    言論內容縱有部分語句稍嫌尖銳，足令原告感到不快，徵諸
    上揭言論自由與名譽權應平衡保障之基本法理，本院益難逕
    以斷章取義之微觀方式來解讀或評價，遽認原告之名譽即客
    觀社會評價已因兩造在爭吵過程中之否定言詞致生貶抑、損
    害。因此，原告單以被告有表述系爭言論此客觀情事，即認
    被告應負侵害名譽權之損害賠償責任，尚難謂有理，應予駁
    回。
■氶B其次，原告主張被告在系爭刑事案件於110 年5 月11日進行
    審判程序時，有公開以「孫美君是惡霸」一詞辱罵原告，並
    謂被告應負侵害名譽權之損害賠償責任部分，經本院調取並
    勘驗系爭刑事案件在110 年5 月11日之開庭錄音檔案後，已
    確認被告在該次開庭過程中表述之詞，確實乃其抗辯之「路
    霸」，而非原告主張之「惡霸」此情明晰（見本院卷第105
    至106 頁之勘驗筆錄），且觀諸被告表述有關其認原告屬路
    霸一詞之前、後經過，亦可知被告係向系爭刑事案件承審法
    官抗辯其該案涉嫌辱罵原告之動機、緣由，以冀獲得有利於
    己之認定。是以，被告既係為說服系爭刑事案件承審法官採
    信其立場或答辯，方為有關「路霸」之發言，則縱使該等用
    詞失之妥適或涉及原告自身內在價值之感受，業乃訴訟攻防
    方法之一環即訴訟權利之正當行使，誠難謂屬不法侵害原告
    名譽權之行為。又被告在法庭上所為之言論內容，縱或可能
    為在庭旁聽之人所聽聞，然此係法院適用法院組織法第86條
    前段規定，設置公開法庭審理案件之當然結果，本質上被告
    之言論仍係向承審法官表達，此與意圖散布於不特定第三人
    之情形亦屬有別。因此，原告僅以被告在法院審理案件時，
    向承審法官表述之辯解情詞有涉及其自身內在價值之不悅感
    受，即認被告係侵害其名譽，此核與名譽權受侵害者，應為
    社會上對原告個人客觀評價有所貶損相互歧異，原告此部分
    之主張，同無足取，其依民法侵權行為法律關係請求被告賠
    償精神慰撫金，自難認有據，應予駁回。
■■、至原告對本院上開勘驗系爭刑事案件開庭錄音之結果，固以
    ：開庭錄音應該有缺漏，因為伊聽錯，頂多就是錯一個字，
    怎麼可能誤差那麼大，且不管是路霸或惡霸，對伊均是負面
    評價等詞爭執（見本院卷第106 頁），更在本院言詞辯論終
    結後，具狀以：開庭錄音有缺漏，尚有證據未完足調查，且
    被告本件涉嫌侮辱原告之相關話語，前經檢察官為不起訴處
    分後，經原告提起再議，均已發回續偵等詞，請求再開言詞
    辯論程序。然而，檢察官對被告言詞是否構成妨害名譽罪責
    之認定，本不拘束民事法院之判斷，原告依此請求再開辯論
    程序，已有誤會。再者，本院勘驗系爭刑事案件之開庭錄音
    光碟，係由本院依兩造聲請直接向本院資訊處調閱，客觀上
    尚無任何迴護當事人一造而作假之可能，且無論被告表述情
    詞為「路霸」或「惡霸」，其既係向系爭刑事案件承審法官
    抗辯其在該案件涉嫌辱罵原告之動機、緣由，以冀獲得有利
    於己之認定，業當屬訴訟攻防方法之一環即訴訟權利之正當
    行使，而難謂乃不法侵害原告名譽權之行為，同如前述。準
    此，原告執以前詞爭執勘驗結果或請求再開辯論，顯無足採
    ，亦難認有其必要性，附此說明。
四、綜上所述，原告依民法侵權行為法律關係，請求被告賠償精
    神慰撫金30萬元，及自起訴狀繕本送達被告翌日起至清償日
    止，按週年利率5 ％計算之利息，難認有理，自予駁回。又
    原告之訴既經駁回，其假執行聲請自失所依附，併予駁回。
五、本件事證已臻明確，兩造其餘攻擊防禦方法及舉證，經核與
    判決結果不生影響，無逐一論列之必要，併予敘明。
六、訴訟費用負擔之依據：民事訴訟法第78條。
中　　華　　民　　國　 111　　年　　3 　　月　　 4　　日
    　　　　　　　橋頭簡易庭　法　　　官  楊博欽
以上正本係照原本作成。
如不服本判決，應於送達後20日內，向本院提出上訴狀並表明上
訴理由，如於本判決宣示後送達前提起上訴者，應於判決送達後
20日內補提上訴理由書（須附繕本）。
中　　華　　民　　國　 111　　年　　3 　　月　　 4　　日
    　　　　　　　　　　　　書　記　官  程淑萍